【裁判字號】    97,訴,1149
【裁判日期】    980731
【裁判案由】    損害賠償
【裁判全文】
臺灣高雄地方法院民事判決              97年度訴字第1149號
原      告  大正消防工程實業有限公司
法定代理人  乙○○
訴訟代理人  李育昇律師
            嚴官妙律師
            吳小燕律師
被      告  秉業科技有限公司
法定代理人  丙○○
被      告  己○○
            丁○○
上列當事人間損害賠償事件，經本院於民國98年7月20日言詞辯
論終結，判決如下：
    主      文
被告秉業公司應給付原告新台幣貳佰伍拾參萬玖仟陸佰捌拾肆元
，及自民國九十七年八月二十五日起至清償日止，按年息百分之
五計算之利息。
原告其餘之訴駁回。
訴訟費用由被告秉業公司負擔。
本判決關於原告勝訴部分，於原告以新台幣捌拾伍萬元為被告秉
業公司供擔保後得假執行。
原告其餘假執行之聲請駁回。
    事實及理由
一、本件被告己○○經合法通知，未於言詞辯論期日到場；被告
    丁○○經合法通知，未於最後言詞辯論期日到場，核無民事
    訴訟法第386 條各款所列情形，爰依原告聲請，由其一造辯
    論而為判決。
二、原告主張：伊公司自民國95年2 月起即陸續藉由被告秉業科
    技有限公司（下稱秉業公司）之員工即被告己○○及其同居
    人即被告丁○○等2 人，代為引介工程，由己○○、丁○○
    與業主接洽後，連絡伊公司赴工程現場勘估報價，再由己○○、丁○○向業主報價，業主同意報價後，即開立以伊公司
    為承包廠商之「訂購明細單」而成立契約，伊公司負責施作
    ，俟工程完峻後，再由己○○、丁○○向業主辦理請款手續
    ，業主即將工程款直接匯入伊公司之帳戶內，伊公司並支付
    一定之佣金以為報酬。己○○、丁○○以同一模式，於95年
    2 月間引介伊公司承作訴外人亞微科技股份有限公司之機電
    工程（下稱系爭亞微公司工程），工程金額新台幣（下同）
    1,739,684 元，詎工程完峻後，伊公司向亞微公司請領款項
    時，始知被告己○○、丁○○已領走相關工程款。另伊公司
    之負責人乙○○與訴外人宜電科技股份有限公司（下稱宜電
    公司）之負責人朱恩慧係夫妻關係，己○○、丁○○以同一
    模式，於95年9 月間引介宜電公司承作訴外人旗勝科技股份
    有限公司（下稱旗勝公司）之「蝕刻Ｇ週邊配管工程」（下
    稱系爭旗勝公司工程），工程金額為800,000 元，惟宜電公
    司於施作近完工時，與旗勝公司聯繫，經該公司告知此工程
    係與秉業公司接單、簽約，並非與宜電公司簽約，無從直接
    付款予宜電公司，乙○○乃轉而質問己○○，己○○諉稱待
    完工並以秉業公司名義請請款後，即會與宜電公司結算金額
    ，惟己○○、丁○○迄未將工程款轉給宜電公司。又秉業公
    司與己○○、丁○○共同以欺騙手法，致伊公司及宜電公司
    誤信已承攬上開2 工程並支出勞務、財物進場施作，卻由秉
    業公司領走工程款，而受有損失，被告3 人自應負共同侵權
    行為之責；而秉業公司無法律上原因，受領上開工程款，致
    伊公司及宜電公司受損，應返還其不當利得；再者，己○○
    、丁○○與伊公司、宜電公司間存在委任關係，未將代收之
    工程款交付予伊等，應負債務不履行之損害賠償之責。若認
    伊公司、宜電公司為秉業公司之下包，伊公司亦得依民法第
    505 條之規定，請求秉業公司給付工程款。末以，宜電公司
    已將其對被告3 人之上開4 項請求權讓與伊公司，伊公司併
    以97年5 月13日擴張聲明狀之送達為債權讓與之通知。爰依
    前揭法律關係提起本訴，並聲明求為判決：（一）被告應連
    帶給付原告2,539,684 元及自起訴狀繕本送達最後一被告之
    翌日即97年8 月25日起至清償日止，按年息5 ％計算之利息
    。（二）願供擔保請准宣告假執行。
三、被告秉業公司則以：伊公司係由己○○與丁○○共同營運，
    伊公司並未施作工程，係以抽佣目的而成立。己○○、丁○○擅以伊公司名義與亞微公司、旗勝公司簽約，並未經伊公
    司同意等語。並聲明求為判決：原告之訴及假執行之聲請均
    駁回。
四、被告己○○未於言詞辯論期日到場，亦未提出書狀作何聲明
    或陳述。
五、被告丁○○未於最後言詞辯論期日到場，據其先前到庭陳述
    則以：伊係被告秉業公司之會計，該公司關於工程之業務均
    由己○○處理，伊從未為原告引介工程，亦未受領佣金；又
    原告主張伊領取佣金之該紙匯款資料，其內關於佣金之記載
    ，係原告公司自行填寫，非伊或己○○簽記，而該筆款項所
    以匯入伊之帳戶，係因秉業公司資本額不足，而借用宜電公
    司名義承包旗勝公司前揭工程，承包後由秉業公司、宜電公
    司各施作一部分，宜電公司領得工程款後，將秉業公司應得
    之款項匯付予該公司，但因當天秉業公司之銀行印鑑章被己○○拿出去用，無法領款，始借用伊之帳戶匯入；再者，伊
    由會計資料得知，亞微公司、旗勝公司為秉業公司之上包商
    ，而原告係秉業公司之下包商，秉業公司就亞微公司、旗勝
    公司之工程並不只原告一個下包商等語，資為抗辯。並聲明
    求為判決：（一）原告之訴及假執行之聲請均駁回。（二）
    如受不利判決，願供擔保請准宣告免為假執行。
六、兩造不爭執之事項：
    訴外人亞微公司於95年2 月間與被告秉業公司訂立機電工程
    承攬契約，原告同意以秉業公司承包該機電工程；訴外人旗
    勝公司於95年9 月間與秉業公司訂立「蝕刻Ｇ週邊配管工程
    」承攬契約。
七、本件兩造爭執之事項：（一）被告己○○、丁○○有無以原
    告所述模式為原告引介工程？如有，其等與原告間係屬存有
    委任關係？（二）被告3 人是否構成侵權行為？被告秉業公
    司是否無法律上原因而獲有利益，致原告受有損害？被告鄭
    、葉2 人是否應負債務不履行損害賠償責任？被告秉業公司
    是否應給付工程款予原告？
（一）被告己○○、丁○○有無以原告所述模式為原告引介工程
      ？如有，其等與原告間係屬存有委任關係？
      原告固主張：伊公司與己○○及丁○○之合作模式為由己○○及丁○○引介工程，並與業主接洽後，連絡伊公司赴
      工程，再由己○○及丁○○向業主報價，業主同意報價後
      ，即開立以伊公司為承包廠商之「訂購明細單」而成立契
      約，伊公司負責施作，俟工程完峻後，再由己○○及丁○○向業主辦理請款手續，業主即將工程款直接匯入伊公司
      之帳戶內，伊公司並支付一定之佣金以為報酬。秉業公司
      成立之目的即在抽佣，其本身無施作工程之能力等語，並
      提出名片、傳真、電子郵件、匯款申請書、發票、訂購明
      細單、預訂單、通知單、合格驗收單等件為證（本院卷一
      第10-16 、121-154 頁），惟為被告丁○○所否認。經查
      ：
    1.證人即施作系爭旗勝工程之監工甲○○於本院到庭證述：
      伊在85年間在原告及宜電公司擔任工程師，秉業公司係暗
      股。原告與宜電公司人員有告知伊秉業公司有抽佣金，伊
      在96年間入股秉業公司時，己○○、丁○○即告知伊秉業
      公司經營之型態即在抽佣，系爭旗勝公司工程亦係由秉業
      公司抽佣等語（本院卷一第262-263 頁），而秉業公司之
      法定代理人丙○○於本院到庭亦陳稱：秉業公司之營運係
      由被告己○○、丁○○共同為之，丁○○曾告知伊秉業公
      司並未施作工程，係以抽佣為目的而成立等語（本院卷二
      第133-135 頁），是秉業公司係基於引介工程為目的而成
      立之公司，己○○、丁○○為秉業公司之實際執行業務人
      ，而秉業公司既曾插暗股於原告及宜電公司，則己○○印
      製其為秉業公司及宜電公司之副總經理之上開名片，與常
      情尚非有悖，自難憑此認定原告確曾委任己○○擔任承接
      系爭2 工程之聯絡人。
    2.又依原告所提之上開傳真及電子郵件內容，被告己○○及
      丁○○係就業主旗勝公司所發包之「黑孔C/DESMEAR 移設
      動力配置」、「藥液洩漏防護工程」、「新進硫B 後水洗
      機週邊工程」、「新進MAC 電測週邊配置」、「舊廠1 熔
      著爐移設熱排管安裝」、「研磨機及UV機移設週邊管路拆
      」、「多層板電漿機週邊工程」、「BF-4F 一貫化LAYOUT
      熱排氣管路配置工程」等工程相關事宜，居中與原告聯繫
      。又被告秉業公司除承攬系爭旗勝公司之「蝕刻Ｇ週邊配
      管工程」外，另有承攬旗勝公司所發包之「AF頂樓接地箱
      汰換工程PP材質」、「黑孔C/DESMEAR 移設動力配置」、
      「藥液洩漏防護工程」、「新進硫B 後水洗機週邊工程」
      、「E 棟F 棟金回收水排水幹管汰換」、「新進MAC 電測
      週邊配置」、「S-2 新進100 噸週邊配置工程」、「連C
      及防鏽F 動力源及周邊拆除」、「舊廠1 熔著爐移設熱排
      管安裝」、「研磨機及UV機移設週邊管路拆」、「新進連
      續金前處理週邊配置工程」等工程，此有原告所提出訂購
      明細單乙份在卷可憑（本院卷一第18頁），是秉業公司既
      係業主旗勝公司所發包系爭「蝕刻Ｇ週邊配管工程」以外
      其他工程（「黑孔C/DESMEAR 移設動力配置」、「藥液洩
      漏防護工程」、「新進硫B 後水洗機週邊工程」、「新進
      MA C電測週邊配置」、「舊廠1 熔著爐移設熱排管安裝」
      、「研磨機及UV機移設週邊管路拆」）之承攬人，其將該
      等工程全部或一部轉包予次承攬人即原告或宜電公司，並
      由秉業公司實際執行公司業務之己○○及丁○○以傳真及
      電子郵件之方式，居中聯繫業主與次承攬人有關工程施工
      相關事宜，並未違一般交易常情。
    3.另觀以原告所提上開之訂購明細單、預訂單、通知單、合
      格驗收單等文件內容，縱旗勝公司所發包之該等工程（非
      系爭旗勝公司工程）之承攬人為宜電公司，聯絡人為己○○，惟秉業公司將其所承攬旗勝公司之其他工程轉包予原
      告或宜電公司多次，且均由己○○或丁○○居中聯繫，業
      如前述，其等間必有相當之信任關係，則秉業公司因考量
      稅賦或其他因素，未出面以自己名義承接旗勝公司所發包
      之其他工程後再予轉包，而由宜電公司直接承攬該等工程
      ，並以秉業公司執行公司業務之己○○任聯絡人，相關工
      程款或其他費用則另為給付，非無可能。況秉業公司係一
      法人，並無法人董事，此有有限公司變更登記表在卷足憑
      （本院卷第35-37 頁），是秉業公司有關公司業務之執行
      自僅得由自然人為之，己○○及丁○○既係實際負責秉業
      公司營運者，則由其等出面作為業主與承攬人之聯絡窗口
      ，亦符常情，尚難憑此遽認己○○及丁○○係單獨受原告
      或宜電公司委任引介工程以賺取佣金。
    4.原告雖又提出上開匯入丁○○帳戶之匯款申請書，及秉業
      公司開立予宜電公司之發票為證，惟匯款至他人帳戶之原
      因多端，例如消費借貸、贈與、買賣等，非必係原告所稱
      之佣金，是原告所提上開匯款申請書充其量僅足以證明丁○○有收受原告匯出之款項而已，而丁○○業已否認該款
      項係原告所述模式為其引介工程所得之佣金，而原告就此
      既未舉證以實其說，自尚難認定丁○○收受之上開匯款即
      佣金。又觀以上開發票係由秉業公司開立予宜電公司，及
      其上之品名欄係載明「配電工程」，並未特定工程名稱，
      亦未載有佣金或其他相類字詞，且秉業公司確曾多次將其
      承攬之工程轉包予原告或宜電公司，已如前述，則秉業公
      司以其名義開立發票予原告或宜電公司，亦與一般工程交
      易之慣例相符，尚難據此推認己○○及丁○○係受原告或
      宜電公司有償委任引介工程以賺取佣金。
    5.綜上各節，原告未能舉證被告己○○、丁○○有以其所述
      模式為原告引介工程，則原告或宜電公司與己○○、丁○○間並無委任關係存在，應堪認定。
（二）被告3 人是否構成侵權行為？被告秉業公司是否無法律上
      原因而獲有利益，致原告受有損害？被告鄭、葉2 人是否
      應負債務不履行損害賠償責任？原告得否向被告秉業公司
      請求給付系爭工程款？
    1.按「民事法上所謂詐欺云者，係謂欲相對人陷於錯誤，故
      意示以不實之事，令其因錯誤而為意思之表示。」，最高
      法院18年上字第371 號亦著有判例。是民法上之詐欺，必
      詐欺行為人有使他人陷於錯誤之故意，致該他人基於錯誤
      ，而為不利於己之意思表示者，始足當之。查系爭亞微公
      司工程係由被告秉業公司於95年2 月間以其名義承攬，而
      原告在施作系爭亞微公司工程前，即已知悉係以秉業公司
      名義承包，已如前述。又己○○曾任楠梓電子股份有限公
      司（下稱楠梓電公司）之採購人員，而楠梓電公司為亞微
      公司之母公司，故己○○亦熟知亞微公司之採購系統及人
      員，嗣己○○離職後，仍與楠梓電、亞微公司維持良好關
      係，故系爭亞微公司工程先透過秉業公司接單後，再由原
      告施作等情，為原告所自承在卷（本院卷一第112 頁、卷
      二第66頁），是原告於施作系爭亞微公司工程原即知悉係
      先以秉業公司名義承包，再進行施作，自難認係受被告3
      人詐欺而陷於錯誤進場施作系爭亞微公司工程，被告3 人
      既均無陷原告於錯誤而故意示以不實之事之情事，其等此
      部分自無共同侵害原告權利之行為，而不應負損害賠償責
      任。
    2.系爭旗勝公司工程係由秉業公司於95年9 月間承攬，此有
      旗勝公司97年5 月29日旗字第48號函附卷可稽（本院卷一
      第91頁），而秉業公司除承攬系爭旗勝公司工程外，另以
      其名義承攬旗勝公司所發包之其他工程，且己○○及丁○○與原告或宜電公司間並無委任關係存在，均如前述，是
      原告主張受己○○及丁○○欺瞞，不知系爭旗勝公司工程
      變更為秉業公司進場施作，被告3 人應負共同侵權行為損
      害賠償責任云云，要無可採。
    3.依上說明，系爭亞微公司工程之承攬契約當事人為亞微公
      司與秉業公司；系爭旗勝公司工程之承攬契約當事人為旗
      勝公司與秉業公司，原告及宜電公司各係系爭2 工程之次
      承攬人，是系爭2 工程之承攬人既為秉業公司，則秉業公
      司自業主亞微公司、旗勝公司受領工程款，自有法律上之
      原因而不構成不當得利。又己○○及丁○○既未受原告或
      宜電公司委任引介系爭2 工程，則次承攬人之原告及宜電
      公司因施作系爭2 工程未自承攬人之秉業公司領得該工程
      款，自無債務不履行之可言。
    4.查系爭2 工程施工之人員及物力均各由宜電公司及原告所
      出，秉業公司並未親自施作等情，業經證人甲○○、戊○○（原告公司員工）到庭證述明確（本院卷0000-000 頁
      ）。又系爭旗勝公司工程之施工工程款為80萬元，此有旗
      勝公司97年5 月29日旗字第048 號函附之訂購明細單、訂
      購交貨查詢畫面、付款明細分類帳、匯款資料查詢畫面及
      銀行存款明細分類帳等件在卷足憑（本院卷一91-97 頁）
      ；系爭亞微公司工程，雖經本院向該公司函詢有關該工程
      之承攬契約及報酬，迄今仍未回覆，惟依原告開立予秉業
      公司之發票11紙（本院卷一第19-24 頁），秉業公司就系
      爭亞微公司工程應給付原告之工程款總計為1,739,684 元
      ，被告秉業公司及丁○○對系爭工程款之金額亦未爭執，
      而被告己○○未於言詞辯論期日到場，亦未提出書狀作何
      聲明或陳述，依本院調查結果，原告主張之上開金額，堪
      信為真。本件秉業公司就系爭2 工程款既有前開金額尚未
      給付，而宜電公司已將其對秉業公司之系爭旗勝公司工程
      債權轉讓予原告（本院卷第一第74頁），是原告得向被告
      秉業公司請求給付系爭工程款為2,539,684 元（0000000+
      800000＝0000000） 。
八、綜上所述，被告己○○、丁○○與原告及宜電公司間並未存
    有委任關係，其等對原告自無債務不履行可言，被告3 人亦
    未對原告為共同侵權行為，系爭2 工程之承攬人為被告秉業
    公司，原告及宜電公司為次承攬人，被告秉業公司自業主受
    領系爭工程款為有法律上原因而不構成不當得利，原告及宜
    電公司就系爭2 工程既為次承攬人，而被告秉業公司就系爭
    工程款項既尚未給付，從而，原告依與被告秉業公司之承攬
    契約之法律關係，請求被告秉業公司應給付2,539,684 元及
    自起訴狀繕本送達最後一被告之翌日即97年8 月25日起算之
    法定遲延利息，即屬正當，應予准許，其逾此範圍外之請求
    ，為無理由，應予駁回。
九、原告陳明願供擔保，請准宣告假執行，關於原告勝訴部分，
    經核無不合，爰酌定如主文所示之擔保金額，併予准許，至
    原告敗訴部分，其假執行之聲請，已失所附麗，應併予駁回
    。
十、據上論結，本件原告之訴為一部有理由、一部無理由，依民
    事訴訟法第79條、第390 條第2 項，判決如主文。
中    華    民    國    98    年    7     月    31    日
                     鳳山民事庭法  官  何悅芳
以上正本係照原本作成。
如不服本判決，應於送達後20日內，向本院提出上訴狀並表明上
訴理由，如於本判決宣示後送達前提起上訴者，應於判決送達後
10日內補提上訴理由書（須附繕本）。
中    華    民    國    98    年    7     月    31    日
                                書記官  陳俐嫺


司法院資訊處製作；財團法人民間司法改革基金會備份。
